臺灣彰化地方法院民事判決　九十一年度訴字第九八四號
　　原　　　告　甲○○○
　　被　　　告　乙○○
　　訴訟代理人　丙○○
右當事人間請求耕地租佃爭議事件，經彰化縣政府（耕地租佃委員會）移送，於中華
民國九十三年四月二十一日言詞辯論終結，本院判決如左：
    主      文
確認兩造間就坐落彰化縣溪州鄉○○段第八九二地號、地目田、面積二一八六‧一平
方公尺土地之耕地租賃關係不存在。
被告應將前項土地交還原告。
被告應賠償原告新台幣肆拾萬壹仟陸佰壹拾柒元。
原告其餘之訴駁回。
訴訟費用由被告負擔二分之一，餘由原告負擔。
    事    實
甲、原告方面
一、聲明：求為判決
（一）確認兩造間就坐落彰化縣溪州鄉○○段第八九二地號、地目田、面積二一八六
      ‧一平方公尺土地之耕地租賃關係不存在。
（二）被告應將前項土地回復原狀，如未能回復原狀，應賠償原告新台幣（下同）四
      百四十六萬六千二百零二元，並將土地交還予原告。
二、陳述：
（一）原告所有坐落彰化縣溪州鄉○○段第八九二地號、地目田、面積二一八六‧一
      平方公尺土地，與被告定有耕地三七五租賃契約，被告竟自九十年二月間即未
      從事耕作，在九十年九、十月間未經原告同意，擅自盜取系爭土地之土石出售
      ，原告於九十一年二月發現後後乃前往彰化縣警察局北斗分局溪州分駐所報案
      ，並屢次催被告將系爭土地回復原狀，被告置之不理，原告才申請調解終止耕
      地租賃關係，並要求被告回復原狀及收回系爭土地，然經溪州鄉公所耕地租佃
      委員會及彰化縣政府耕地租佃調處委員會調處不成立，被告已放棄耕作權，且
      非因不可抗力繼續一年不為耕作，依耕地三七五減租條例第十七條一項第二、
      四款規定終止租約，又被告盜採系爭土地上之土石出售，有損害土地情事，已
      違反台灣省彰化縣私有耕地租約書第九條約定，原告已於溪州鄉公所耕地租佃
      委員會及彰化縣政府耕地租佃調處委員會調處時，已將終止租約之意思表示通
      知被告。現復以起訴狀繕本送達作為終止租約之意思表示，並依租約書第九條
      及民法第一百八十四條第一項侵權行為法律關係，請求被告回復原狀並交還系
      爭土地。
（二）系爭土地遭被告挖取之土石並形成坑洞積水，依彰化縣政府工程單價分析數據
      及目前市場行情估算，被挖取之土方價值達四百四十六萬六千二百零二元，被
      告必須先將同品質之土方回填，如不回填土方，即應以金錢賠償原告。對於台
      灣省土木技師公會鑑定結果無意見。
三、證據：提出台灣省彰化縣私有耕地租約書一件、北斗分局受理報案紀錄表一件、
    彰化縣溪州鄉公所函二件、彰化縣政府函一件、彰化縣政府工程單價分析數據資
    料一件（以上均影本）、土地登記簿謄本一件、現場照片八幀、存證信函一件、
    價值計算表一件、地籍圖謄本一件為證。
乙、被告方面：聲明及陳述意旨略以：
    被告在系爭土地上挖坑洞作為水池是為了養鴨，現在未使用系爭土地，被告願意
    回填土方，只是現在沒有辦法一次購土回填，願意無條件將系爭土地返還原告。
丙、法院方面：
    本院依職權履勘現場，併囑託彰化縣北斗地政事務所派員至現場測量，復囑託台
    灣省土木技師公會會同履勘及鑑定。
    理    由
一、原告主張被告依耕地三七五減租條例，承租原告所有系爭坐落彰化縣溪州鄉○○
    段第八九二地號土地、地目田、面積二一八六‧一平方公尺之事實，為被告所不
    爭執，且有台灣省彰化縣私有耕地租約及土地登記簿謄本可稽，原告此部分主張
    ，自堪信為真實。
二、又原告主張被告自九十年二月間即未從事耕作，被告非因不可抗力繼續一年以上
    不為耕作，依耕地三七五減租條例第十七條第一項第四款之規定，出租人得終止
    租約收回耕地，嗣經溪州鄉公所耕地租佃委員會及彰化縣政府耕地租佃委員會先
    後調解、調處均未成立等事實，亦為被告所不爭執，並有溪州鄉公所耕地租佃委
    員會調解程序筆錄、彰化縣政府耕地租佃委員會調處程序筆錄在卷可稽，復經本
    院會同彰化縣北斗地政事務所派員勘測屬實，分別製有勘驗筆錄及土地複丈成果
    圖在卷可稽，原告此部分之主張，亦堪信為真實。
三、按承租人承租耕地非因不可抗力繼續一年不為耕作，不問其不為耕作者，係承租
    耕地之一部或全部，出租人均得依耕地三七五減租條例第十七條第一項第四款規
    定終止租約，收回全部耕地。查被告既有非因不可抗力繼續一年以上不為耕作之
    事實，已如前述，被告且自承願意將系爭土地返還原告等語，則原告以起訴狀繕
    本送達即九十一年十一月十九日為終止租約之意思表示之到達，自屬有效，故原
    告請求確認兩造間就系爭土地之耕地租賃關係不存在，並將系爭土地交還原告，
    洵屬有據，應予准許。
四、原告復主張被告自九十年九、十月間未經原告同意，擅自挖取系爭土地之土石，
    並於附圖所示甲部分位置面積六二八‧一五平方公尺土地上形成水池之事實，為
    被告所不爭執，且經本院會同彰化縣北斗地政事務所人員至現場會勘屬實，有照
    片、勘驗筆錄、土地複丈成果圖可稽，而被告非法挖採之土方，復經本院囑託台
    灣省土木技師公會會同履勘及鑑定結果，以應回填與該土地周邊同等質同高之土
    方計算，則應回填之土方為九百五十六點八立方公尺，價值為四十萬一千六百一
    十七元，有台灣省土木技師公會鑑定報告書可稽。按因故意或過失，不法侵害他
    人之權利者，負損害賠償責任。次按負損害賠償責任者，除法律另有規定或契約
    另有訂定外，應回復他方損害發生前之原狀。不能回復原狀或回復顯有重大困難
    者，應以金錢賠債其損害。民法百八十四條第一項前段、第二百十三條第一項、
    第二百十五條分別定有明文。本件原告主張被告竊取其所有系爭土地上之土方，
    請求被告應回復原狀，查被告自系爭土地所挖取之土方為九百五十六點八立方公
    尺，已如前述，被告縱能以回填相同數量土方之方法賠償損害，亦難期與原遭挖
    取土方之土壤品質完全相同，是以原告請求被告回填與該土地周邊同等質同高之
    土方，技術上不切實際而不可行，故本院認其回復原狀顯有重大困難之情形，揆
    諸前揭法文，原告應依民法第二百十五條之規定，請求金錢賠償其損害，而原告
    所受之損害為四十萬一千六百一十七元，亦如前述，原告對於台灣省土木技師公
    會鑑定結果亦表示無意見等語，是以此一鑑定結果應屬客觀可信。從而，原告本
    於侵權行為損害賠償請求權，請求被告給付原告四十萬一千六百一十七元，為有
    理由，應予准許。其餘逾此之請求，則為無據，應予駁回。
五、本件判決之基礎已臻明確，兩造其餘攻擊防禦方法，於判決結果不生影響，無庸
    一一論列，併此敘明。
據上論結：本件原告之訴，為一部有理由，一部無理由，依民事訴訟法第七十九條，
判決如主文。
中　　　華　　　民　　　國　　九十三　　年　　五  　　月　　  五　    　日
                            台灣彰化地方法院民事第一庭
~B法　　　官　陳弘仁
右為正本係照原本作成。
如對本判決上訴，應於判決送達後二十日內向本院提出上訴狀。
~B法院書記官　王振州
中　　　華　　　民　　　國　　九十三　　年　　五  　　月　　  五　    　日
